# 多次交易形成同一控制下企业合并长期股权投资初始投资成本的确定

提问人：308407037 时间：2020-10-11 09:33:07
陈总好，
实务中遇到如下问题，烦请指导：
1 、业务背景
A公司为上市公司，B公司为A公司的控股股东。 2018 年A公司、B公司、D公司（D公司不属于B集团的关联方）共同投资成立C公司，C公司实收资本 40 亿元，其中A公司以账面价值为零、评估值为 12 亿元的产能指标出资，占C公司实收资本的30%；B公司以账面价值为零、评估值为 20 亿元的产能指标出资，占C公司实收资本的50%；D公司以货币资金 8 亿元出资，占C公司实收资本的20%。B公司实际控制C公司。
A公司因上述产能指标增资于 2018 年在其合并报表中确认的对C公司长期股权投资金额为：8.6亿元（其中 12 亿长投初始成本，再扣除未实现内部交易损益12÷1.06*30%=3.4亿元）
2020 年A公司参照基准日C公司净资产评估价值以货币形式对C公司增资10.2亿元，其中 10 亿元计入C公司实收资本，0.2亿元计入C公司资本公积-资本溢价，B公司、D公司放弃对C公司同比例增资的权利。增资完成后A公司持有C公司44%股权，同时B公司将其持有的对C公司增资完成后的40%股权的表决权无偿委托给A公司行使，A公司控制C公司，实现对C公司的同一控制下企业合并，增资完成后C公司自身账面净资产49.7亿元（其中实收资本 50亿，资本溢价0.2亿元，未分配利润-0.5亿元）。
A公司 2018 年投资C公司与 2020 年增资C公司的这两次交易不构成“一揽子交易”，且C公司自身能够独立开展生产经营活动，构成业务。
2 、咨询问题
根据长投准则应用指南，在合并日，根据合并后应享有被投资方净资产在最终控制方合并财务报表中的账面价值的份额，确定长期股权投资的初始投资成本。
本案例中，C公司自身账面净资产49.7亿，其中产能指标 32 亿元，能否将这 32 亿元产能指标理解为在最终控制方B公司合并报表中其账面价值为零？即C公司在B公司合并报表中的账面价值为49.7亿-32亿=17.7亿元，据此计算合并日A公司对C公司的长投初始投资成本为：17.7×44%=7.79亿元，该金额比A公司增资前账面核算的对C公司长投金额8.6亿元还要小，在此情况下A公司增资完成后不但不能增加长投金额，还需要冲减原来确认的对C公司长投金额？
若上述理解不正确，请问：在 2020 年A公司增资C公司并取得其控制权实现同一控制下企业合并时点，A公司对C公司的长期股权投资成本应如何计算？
烦请陈总指点，非常感谢！

回答人：chenyiwei
基本赞同你的理解：“将这 32 亿元产能指标理解为在最终控制方B公司合并报表中其账面价值为零”。由此虽然是增资，但实际上导致对C公司的长投账面价值减少，差额调整资本公积——资本溢价。
长投准则应用指南的相关说明：
企业通过多次交易分步取得同一控制下被投资单位的股权，最终形成企业合并的，应当判断多次交易是否属于“一揽子交易”。属于一揽子交易的，合并方应当将各项交易作为一项取得控制权的交易进行会计处理。不属于“一揽子交易”的，取得控制权日，应按照以下步骤进行会计处理：
(1）确定同一控制下企业合并形成的长期股权投资的初始投资成本。在合并日，根据合并后应享有被合并方净资产在最终控制方合并财务报表中的账面价值的份额，确定长期股权投资的初始投资成本。
(2）长期股权投资初始投资成本与合并对价账面价值之间的差额的处理。合并日长期股权投资的初始投资成本，与达到合并前的长期股权投资账面价值加上合并日进一步取得股份新支付对价的账面价值之和的差额，调整资本公积（资本溢价或股本溢价），资本公积不足冲减的，冲减留存收益。
(3）合并日之前持有的股权投资，因采用权益法核算或金融工具确认和计量准则核算而确认的其他综合收益，暂不进行会计处理，直至处置该项投资时采用与被投资单位直接处置相关资产或负债相同的基础进行会计处理；因采用权益法核算而确认的被投资单位净资产中除净损益、其他综合收益和利润分配以外的所有者权益其他变动，暂不进行会计处理，直至处置该项投资时转入当期损益。其中，处置后的剩余股权根据本准则采用成本法或权益法核算的，其他综合收益和其他所有者权益应按比例结转，处置后的剩余股权改按金融工具确认和计量准则进行会计处理的，其他综合收益和其他所有者权益应全部结转。
(4）编制合并财务报表。合并方应当按照《企业会计准则第 20 号一一企业合并》（以下简称“企业合并准则”）和合并财务报表准则的规定编制合并财务报表。合并方在达到合并之前持有的长期股权投资，在取得日与合并方与被合并方向处于同一最终控制之日孰晚日与合并日之间已确认有关损益、其他综合收益和其他所有者权益变动，应分别冲减比较报表期间的期初留存收益或当期损益。